【裁判字號】    95,訴,465
【裁判日期】    950814
【裁判案由】    違反台灣地區與大陸地區人民關係條例等
【裁判全文】
臺灣基隆地方法院刑事判決               95年度訴字第465號
公  訴  人  臺灣基隆地方法院檢察署檢察官
被      告  甲○○
上列被告因違反臺灣地區與大陸地區人民關係條例等案件，經檢
察官提起公訴（95年度偵字第2126號）暨提出補充理由書（95年
度蒞字第1949號），被告於準備程序就被訴事實為有罪之陳述，
經告知其簡式審判程序之旨，並聽取公訴人及被告之意見後，經
本院合議庭裁定由受命法官獨任進行簡式審判程序，判決如下：
    主  文
甲○○共同連續違反不得使大陸地區人民非法進入臺灣地區之規
定，處有期徒刑玖月。緩刑肆年，並向公庫支付新臺幣陸萬元。
    事  實
一、緣甲○○所結識之遠房親戚楊恩潭（其涉犯臺灣地區與大陸
    地區人民關係條例等案件，由本院另案審理中）係從事以辦
    理與大陸地區人民假結婚真入境引進大陸女子來台從事賣淫
    或打工之人蛇集團之成員之一，其受同為該集團成員綽號「
    三孔」之成年男子（真實姓名年籍不詳）指示，負責尋找與
    大陸女子假結婚之人頭，楊恩潭見甲○○經濟困窘需錢花用
    ，遂以每月2萬元之代價邀甲○○擔任假結婚之人頭，甲○
    ○因經濟困窘乃應允之，甲○○、楊恩潭、綽號「三孔」之
    成年男子即基於共同使大陸地區人民非法進入臺灣地區之概
    括犯意聯絡，由甲○○於91年6月18日前往大陸地區，並於
    同年6月20日與並無結婚真意之大陸地區女子趙淑梅在吉林
    省公證處辦理結婚登記，並取得吉林省公證處發給之結婚證
    明書，使趙淑梅取得形式上之配偶地位後，隨即於同年6月
    25 日返臺。再與楊恩潭、綽號「三孔」之成年男子、趙淑
    梅基於共同行使使公務員登載不實文書之概括犯意聯絡，於
    91 年7月17日，由甲○○持上開結婚公證書及財團法人海峽
    交流基金會所核發之前述公證書與吉林省公證員協會寄交之
    公證書副本相符之證明書，前往基隆市暖暖區戶政事務所申
    請辦理結婚登記，使該管公務員將甲○○與趙淑梅結婚此一
    不實事項登載於職務上所掌之戶籍謄本公文書上，再由楊恩
    潭帶同甲○○持上開結婚證明書、財團法人海峽交流基金會
    證明書及上述登記不實之戶籍謄本，並填妥「大陸地區人民
    進入臺灣地區旅行證申請書」、「大陸地區人民進入臺灣地
    區保證書」，於91年7月18日向內政部警政署入出境管理局
    （下稱入出境管理局）申請趙淑梅以探親名義來臺而行使上
    開登記不實之戶籍謄本，使承辦公務員為實質審查後核發中
    華民國臺灣地區旅行證，足以生損害於戶籍管理及大陸地區
    人民來臺審核之正確性。趙淑梅嗣於91年8月30日即持上開
    旅行證非法進入臺灣地區，並旋即為綽號「三孔」之成年男
    子帶離。嗣為使趙淑梅返回大陸地區，竟再與楊恩潭、趙淑
    梅承前使公務員登載不實之概括犯意聯絡，於91年12月10日
    ，由楊恩潭自行在離婚協議書上立書人及見證人欄內填載甲
    ○○、趙淑梅及楊恩潭、張清源之姓名年籍資料，即虛偽填
    載離婚協議書後，由甲○○持向基隆市中正區戶政事務所申
    請辦理離婚之戶籍登記，使該管公務員為形式審查後，即於
    91年12月10日將甲○○與趙淑梅離婚此一不實事項登載於職
    務上所掌之戶籍謄本公文書上，足以生損害於戶政機關對於
    戶籍登記管理之正確性，趙淑梅遂於同年12月17日搭機離境
    ，甲○○於趙淑梅在臺之3個月期間，計自楊恩潭處獲利新
    臺幣（下同）60,000元。
二、甲○○因食髓知味，且缺錢花用，復與楊恩潭、綽號「三孔
    」之成年男子承前違反臺灣地區與大陸地區人民關係條例之
    概括犯意聯絡，由楊恩潭與甲○○一同於92年8月12日前往
    福建省連江縣江南鄉南塘村，並於92年9月8日與並無結婚真
    意之大陸地區女子鍾月鳳在福建省寧德市公證處辦理虛偽之
    結婚登記，並取得福建省寧德市公證處發給之結婚證明書，
    使趙淑梅取得形式上之配偶地位後，甲○○隨即於次日返台
    。甲○○返臺後復與楊恩潭、綽號「三孔」之成年男子、鍾
    月鳳基於共同行使使公務員登載不實文書之概括犯意聯絡，
    由甲○○於92年9月26日持上述結婚公證書及財團法人海峽
    交流基金會所核發之前述公證書正本經核對與福建省公證員
    協會寄交之公證書副本相符之證明書，前往基隆市暖暖區戶
    政事務所申請辦理結婚登記，使該管公務員將甲○○與鍾月
    鳳此一不實事項登載於職務上所掌之戶籍謄本公文書上。甲
    ○○再將上開不實登記之戶籍謄本、財團法人海峽交流基金
    會證明書、國民身分證及印章交與楊恩潭，由楊恩潭另委託
    不知情之亞玉旅行社有限公司員工宋亞平持上述資料，並填
    妥「大陸地區人民進入臺灣地區旅行證申請書」、「大陸地
    區人民進入臺灣地區保證書」，於92年10月1日向入出境管
    理局境管局申請鍾月鳳以探親名義來臺而行使上開登記不實
    之戶籍謄本，使承辦公務員為實質審查後核發中華民國臺灣
    地區旅行證，足以生損害於戶籍管理及大陸地區人民來臺審
    核之正確性。鍾月鳳嗣於92年12月8日持上開「中華民國臺
    灣地區旅行證」搭機至中正機場欲入境臺灣地區時，為入出
    境管理局中正機場服務站之官員對鍾月鳳進行面談，發現鍾
    月鳳係假結婚來臺，對鍾月鳳之申請入境不予許可而未遂。
三、案經基隆市警察局移送臺灣基隆地方法院檢察署檢察官偵查
    起訴及提出補充理由書追加犯罪事實。
    理  由
壹、程序事項
    查本件被告甲○○所犯者非為死刑、無期徒刑、最輕本刑為
    3年以上有期徒刑之罪或高等法院管轄第一審案件，其於準
    備程序進行中，先就被訴事實為有罪之陳述，經告知其簡式
    審判程序之旨，並聽取公訴人、被告之意見後，本院業已依
    刑事訴訟法第273條之1第1項之規定，裁定由受命法官獨任
    以簡式審判程序進行本案之審理，且依同法第273條之2規定
    ，簡式審判程序之證據調查，不受同法第159條第1項、第16
    1條之2、第161條之3、第163條之1及第164條至第170條規定
    之限制，合先敘明。
貳、實體事項
一、認定事實所憑之證據：
    上述事實，業據被告甲○○於本院準備程序及審理時供承不
    諱，並經共犯即證人楊恩潭於警詢時證述明確，且有中華民
    國臺灣地區旅行證、臺灣基隆地方法院檢察署95年7月24日
    函附之大陸地區人民趙淑梅入出國日期證明書、大陸地區人
    民進入臺灣地區旅行證申請書、保證書、財團法人海峽交流
    基金會證明、中華人民共和國吉林省公證處結婚公證書、流
    動人口登記聯單、遷入戶籍登記申請書、離婚登記申請書、
    離婚協議書、結婚登記申請書等資料、楊恩潭全戶基本資料
    、內政部警政署入出境管理局95年5月29日境信彤字第09510
    805680號函附之大陸地區人民鍾月鳳之大陸地區人民進入臺
    灣地區旅行證申請書、保證書、戶籍謄本、財團法人海峽交
    流基金會證明、中華人民共和國福建省寧德市公證處結婚公
    證書、委託書、內政部警政署入出境管理局不予許可處分書
    、中華民國人民面談紀錄等資料、甲○○及楊恩潭入出境查
    詢結果等文書證據在卷可稽，足認被告之自白與事實相符，
    應堪採信。本案事證明確，被告犯行堪以認定，應依法論科
    。
二、論罪科刑：
  (一)被告就申請辦理與趙淑梅之結婚登記、離婚登記及與鍾月鳳
    之結婚登記部分，係犯刑法第214條之使公務員登載不實罪
    ；其持不實結婚登記資料向入出境管理局申請辦理大陸地區
    女子趙淑梅、鍾月鳳入境臺灣地區部分，則係犯刑法第216
    條、第214條之行使使公務員登載不實之文書罪。又按行為
    後法律有變更者，適用行為時之法律。但行為後之法律有利
    於行為人者，適用最有利於行為人之法律，民國94年1月7日
    三讀修正通過，同年2月2日經總統公布，並自95年7月1日起
    施行之刑法（下稱新法；修正前刑法下稱舊法）第2條第1項
    定有明文，此項規定，係規範行為後法律變更所生新舊法律
    比較適用之準據法，於新法施行後，自應適用此規定，為「
    從舊從輕」之比較。查被告行為後，刑法部分條文於上述日
    期修正公布及施行，其中第214條使公務員登載不實文書及
    216 條、第214條行使使公務員登記不實文書罪之法文本身
    雖未修正，惟其法定本刑有罰金刑，而罰金刑之最低數額業
    於上述日期修正公布及施行，自仍應為新舊法之比較。依舊
    法第33條第5款規定：「罰金：1元以上」，並依現行法規所
    定貨幣單位折算新臺幣條例第2條「現行法規所定金額之貨
    幣單位為圓、銀元或元者，以新臺幣元之3倍折算之」之規
    定而為換算，舊法法定罰金刑之最低數額為銀元1元即新臺
    幣3元；惟依新法第33條第5款規定：「罰金：新臺幣1千元
    以上，以百元計算之」，新法法定罰金刑之最低數額則為新
    臺幣1,000元。
    故比較結果，新法並未有利於被告，依新法第2條第1項規定
    ，自應依舊法第33條第5款及現行法規所定貨幣單位折算新
    臺幣條例第2條規定，以銀元1元即新臺幣3元為上述罪名罰
    金刑之法定最低數額（最高法院95年度第8次刑事庭會議決
    議三(一)1.參照）。又被告行為後，於95年6月14日增定公布
    刑法施行法第1條之1，並自同年7月1日起施行，該條規定：
    「中華民國94年1月7日刑法修正施行後（按此日期係三讀通
    過之日期，實際修正公布日為94年2月2日，施行日期為95年
    7 月1日），刑法分則編所定罰金之貨幣單位為新臺幣。94
    年1 月7日刑法修正時，刑法分則編未修正之條文定有罰金
    者，自94年1月7日刑法修正施行後，就其所定數額提高為30
    倍。但72年6月26日至94年1月7日新增或修正之條文，就其
    所定數額提高為3倍」，已將刑法分則之貨幣單位定為「新
    臺幣」，並規定提高標準，且提高後之罰金最高數額，與刑
    法施行法第1條之1增訂前，刑法貨幣單位為銀元，依罰金罰
    鍰提高標準條例第1條前段暨現行法規所定貨幣單位折算新
    臺幣條例第2條所定比例換算結果並無不同，亦即刑法分則
    罰金刑之最高數額並未變更，故上述條文施行後，自應逕依
    刑法施行法第1條之1定本件刑法第216條、第214條罰金刑之
    單位及提高標準，而不再適用罰金罰鍰提高標準條例第1條
    前段之規定，附此敘明。
  (二)又按臺灣地區與大陸地區人民關係條例第79條對於違反同條
    例第15條第1款所定不得使大陸地區人民非法進入臺灣地區
    之處罰，旨在防止大陸地區人民非法進入臺灣地區，以維護
    臺灣地區之安全與安定；所稱「非法」，自應從實質上之合
    法性予以判斷，凡評價上違反法秩序之方法，均屬「非法」
    。參照行政程序法第119條第1款、第2款規定，受益人以詐
    欺、脅迫或賄賂方法，使行政機關作成行政處分者；或對重
    要事項提供不正確資料或為不完全陳述，致使行政機關依該
    資料或陳述而作成行政處分者，其信賴不值得保護。故在大
    陸地區通謀虛偽結婚，以不實之結婚證明辦理相關戶籍登記
    、入境等手續，憑以進入臺灣地區，其所持之入境許可文件
    雖係入出境主管機關所核發，形式上為合法，但因以詐欺方
    法而取得，即不具實質上之合法性，仍屬非法進入臺灣地區
    （最高法院94年度臺上字第1064號判決意旨參照）。且被告
    行為後，臺灣地區與大陸地區人民關係條例業經總統於92年
    10月29日公布修正全文共96條，其中關於使大陸地區人民非
    法進入臺灣地區之處罰規定即該條例第79條，經行政院以92
    年12月29日院臺秘字第0920069517號令自92年12月31日開始
    施行，該條文之法定刑由5年以下有期徒刑、拘役或科或併
    科新臺幣50萬元以下罰金，修正為1年以上7年以下有期徒刑
    ，得併科新臺幣100萬元以下之罰金，茲比較修正前後法條
    之結果，修正後之規定並未有利於被告，依新法第2條第1項
    之規定，就被告使大陸地區人民趙淑梅、鍾月鳳進入臺灣地
    區之犯行部分，自應適用修正前臺灣地區與大陸地區人民關
    係條例之規定處斷。故本件被告以假結婚方式，使大陸地區
    人民得以進入臺灣地區既遂及未遂，核其此部分所為，係違
    反臺灣地區與大陸地區人民關係條例第15條第1款之規定，
    應依修正前之同條例第79條第1項之規定及同條例第79條第4
    項、第1項規定論處。起訴書未比較新舊法，而認被告使大
    陸地區人民鍾月鳳進入臺灣地區部分，應依修正後同條例第
    79 條第1項、第4項之規定論處，自有未洽，應予更正。又
    修正前之臺灣地區與大陸地區人民關係條例第79條第1項有
    罰金刑之規定，且該條並未規定罰金刑之最低數額，依刑法
    11條前段規定，自應適用刑法總則之規定，而刑法第33條第
    5款所定罰金刑之最低數額既有如前所述之修正，此部分亦
    應為新舊法之比較，並同前所述應依舊法第33條第5款規定
    ，定此部分罪名罰金刑之最低數額。
  (三)被告持不實結婚登記資料向入出境管理局申請辦理大陸地區
    女子趙淑梅入境臺灣地區所犯行使使公務員登載不實之文書
    罪部分，與楊恩潭、綽號「三孔」之成年男子、趙淑梅間；
    其持不實結婚登記資料向入出境管理局申請辦理大陸地區女
    子鍾月鳳入境臺灣地區所犯行使使公務員登載不實之文書罪
    部分，與楊恩潭、綽號「三孔」之成年男子、鍾月鳳間；使
    大陸地區人民趙淑梅、鍾月鳳進入臺灣地區部分，與楊恩潭
    、綽號「三孔」之成年男子間，有犯意聯絡及行為分擔，應
    論以共同正犯｛查被告行為後，新法第28條之文字雖有部分
    修正（即「實施」修正為「實行」），惟根據立法理由，修
    法目的在於剔除「陰謀共同正犯」、「預備共同正犯」，而
    本案被告與上述共犯係屬「共謀」實行犯罪，故不論依舊法
    或新法之第28條規定，均應論以共同正犯，亦即此部分法條
    文字修改，與本案之共犯型態無涉，無從為新舊法比較，應
    逕依新法第28條規定論以共同正犯｝。又其與楊恩潭利用不
    知情之旅行社人員行使公務員登載不實之戶籍籍本公文書部
    分，應論以間接正犯。
  (四)被告先後3次使公務員登載不實、先後2次行使使公務員登載
    不實文書及使大陸地區人民非法進入臺灣地區既遂及未遂，
    時間緊接，觸犯構成要件相同之罪名，顯係基於概括犯意而
    為，為連續犯，惟被告行為後，新法業已刪除第56條連續犯
    之規定，此刪除雖非犯罪構成要件之變更，但顯已影響行為
    人刑罰之法律效果，自屬法律有變更，依新法第2條第1項規
    定，比較新、舊法結果，以舊法第56條以一罪論相較於新法
    需論以數罪併罰對被告較為有利，故應適用較有利於被告之
    舊法第56條之規定各論以一使公務員登載不實罪、行使使公
    務員登載不實文書罪及一使大陸地區人民非法進入臺灣地區
    既遂罪，並分別加重其刑（最高法院95年第8次刑事庭會議
    決議五(四)參照）。惟上述使公務員登載不實文書罪部分，因
    其使公務員登載不實後復持以行使，故所犯使公務員登載不
    實之低度行為應為行使之高度行為所吸收，不另論罪。
  (五)本案既有上述連續犯加重其刑之規定，且上述二罪名均定有
    罰金刑，而罰金刑之加重規定亦有修正，自應為新舊法之比
    較。茲依舊法第68條規定：「拘役或罰金加減者，僅加減其
    最高度」，故依舊法罰金刑之加重，僅加重其最高度，而依
    新法第67條規定：「有期徒刑或罰金加減者，其最高度及最
    低度同加減之」，故依新法罰金刑之加重，需最高度及最低
    度一同加重，是新舊法比較適用結果，新法並未有利於被告
    ，依新法第2條第1項規定，應適用舊法第68條規定，為本案
    上述罪名罰金刑之加重。
  (六)再按犯一罪而其方法或結果之行為，均在新法施行前者，新
    法施行後，應依新法第2條第1項之規定，適用最有利於行為
    人之法律（同上決議五(三)參照）。被告行使使公務員登載不
    實文書之目的，在於使大陸地區人民進入臺灣地區，兩罪間
    具有方法、結果之牽連關係，應論以牽連犯，惟被告行為後
    ，新法業已刪除第55條後段牽連犯之規定，茲比較新、舊法
    結果，以舊法第55條後段從一重處斷相較於新法需論以數罪
    併罰對被告較為有利，故應適用較有利於被告之舊法第55條
    後段之規定從一重之使大陸地區人民非法進入臺灣地區罪處
    斷。
  (七)公訴人雖未就事實(一)所載被告之使公務員登載不實、行使使
    公務員登載不實及使大陸地區人民進入臺灣地區罪部分起訴
    ，惟此部分犯罪事實業據蒞庭檢察官以95年度蒞字第1949號
    補充理由書中追加，且與起訴部分有連續犯、牽連犯之裁判
    上一罪關係，業如前述，本院自得併予審理，附此敘明。
  (八)刑之酌科：
  1.爰審酌被告係因經濟困窘一時貪念而擔任假結婚人頭，使大
    陸地區人民非法進入臺灣地區之犯罪動機，犯罪之次數、其
    所為破壞戶籍管理之正確性，並嚴重危害臺灣地區之社會安
    寧及秩序，惟慮及被告並非本案主謀，暨其犯後坦承犯行等
    一切情狀，量處如主文所示之刑，以示懲儆。
  2.末查被告前未曾受有期徒刑以上刑之宣告，有臺灣高等法院
    被告前案紀錄表在卷可稽，本次係因一時貪念，致罹刑典，
    經此科刑教訓後，信當知所警惕，而無再犯之虞，因認所受
    刑之宣告，以暫不執行為適當，爰依新法第74條第1項第1款
    及第2款第4點規定，併諭知緩刑4年，並命其將犯罪所得新
    臺幣6萬元繳交公庫，以為薄懲（按犯罪在新法施行前，新
    法施行後，緩刑之宣告，應適用新法第74條之規定，有最高
    法院上開決議七可資參照，故本件被告所為上述犯行雖在新
    法施行前，惟本件判決係在新法施行後，自應適用新法規定
    ，為緩刑之諭知）。
據上論斷，應依刑事訴訟法第273條之1第1項、第299條第1項前
段，92年10月29日修正前之臺灣地區與大陸地區人民關係條例第
79條第1項，刑法第11條前段、第2條第1項、第28條、第56條（
修正前）、第214條、第216條、第55條後段（修正前）、第74
條第1項第1款、第2款第4點，刑法施行法第1條之1，判決如主文
。
中    華    民    國    95    年    8     月    14    日
                  刑事第四庭法  官  王美婷
以上正本證明與原本無異。
對於本件判決如有不服，應於收受送達後10日內，向本院提出上
訴書狀，上訴於臺灣高等法院，並按他造當事人之人數附具繕本
。
中    華    民    國    95    年    8     月    14    日
                            書記官  劉珍珍
附錄論罪法條：
刑法第214條
明知為不實之事項，而使公務員登載於職務上所掌之公文書，足
以生損害於公眾或他人者，處3年以下有期徒刑、拘役或5百元以
下罰金。
刑法第216條
行使第210條至第215條之文書者，依偽造、變造文書或登載不實
事項或使登載不實事項之規定處斷。
92年10月29日修正前之臺灣地區與大陸地區人民關係條例第15條
下列行為不得為之：
一使大陸地區人民非法進入臺灣地區。
二明知臺灣地區人民未經許可，而招攬使之進入大陸地區。
三使大陸地區人民在臺灣地區從事未經許可或與許可目的不符之
  活動。
四僱用或留用大陸地區人民在臺灣地區從事未經許可或與許可範
  圍不符之工作。
五居間介紹他人為前款之行為。
第79條第1項：
違反第15條第1款規定者，處5年以下有期徒刑、拘役或科或併科
新臺幣500,000元以下罰金。


司法院資訊處製作；財團法人民間司法改革基金會備份。
